臺灣基隆地方法院民事判決　　　　　　100年度基簡字第564號
原　　　告　李健業
訴訟代理人　許智勝律師
被　　　告　陳坤即個人風格美容.
　　　　　　黃義偉
上　一　人　陳　坤
訴訟代理人
上列當事人間請求給付會款事件，本院於民國 100年11月24日言
詞辯論終結，判決如下：
    主  文
被告陳坤、黃義偉應給付原告新臺幣壹拾玖萬元，及自民國一百
年六月十四日起至清償日止，按週年百分之五計算之利息。
原告其餘之訴駁回。
訴訟費用由被告負擔十九分之十五，餘由原告負擔。
本判決原告勝訴部分得假執行；但被告如以新臺幣壹拾玖萬元或
同面額之可轉讓定期存單預供擔保，免為假執行。
原告其餘假執行之聲請駁回。
    事實及理由
一、原告起訴主張：
  (一)原告與訴外人陳若堯共同參加以被告陳坤、黃義偉為會首，
    會期自民國99年9月10日起至101年 7月10日止，會數連同會
    首共24會，採內標制，每期會款新臺幣（下同） 2萬元之互
    助會（以下簡稱系爭互助會），原告於100年6月10日以1,60
    0 元得標，共計標得互助會金44萬元，由原告與訴外人陳若
    堯平分，依約被告二人應於當期得標後交付會款予原告及訴
    外陳若堯，詎被告二人於收取會款後，僅給付訴外人陳若堯
    22萬元，對於原告之互助會金22萬元則拒不給付，為此依民
    法第709條之7規定請求被告交付合會金。
  (二)原告為被告陳坤所經營位於基隆市○○路33號 2樓之「個人
    風格」美容院之隱名合夥人兼設計師，雙方約定原告可按其
    每月業績45%以上之比例抽成，而原告於100年6月1日起至同
    年月12日止於個人風格美容院之營業額累計為45,943元，依
    約原告可抽成分得 20,674元（45,943元×45%＝20,674元）
    ，惟被告陳坤即個人風格美容院拒不給付該款項，為此起訴
    求為判決如主文第2項所示。
  (三)對被告抗辯之陳述：
  1.原告曾以隱名合夥之方式入股被告陳坤所經營之個人風格美
    容院，當時原告係出資261,000元，取得15%股份，此亦係原
    告於該美容院擔任設計師時，可按月依業績抽成 45%以上比
    例之原因。嗣原告與被告陳坤於100年3月間商議另簽訂新的
    合夥契約事宜時，原告雖於股東合約書第 1頁股東名冊上簽
    名，日期為 100年3月6日，惟當時雙方之真意係結束原有之
    隱名合夥契約，由原告與被告陳坤二人另簽立新的合夥契約
    ，言明由原告佔40%股份（即出資100萬元）、被告陳坤佔60
    %股份（即出資150萬元）。詎被告陳坤事後又找訴外人李龍
    德、黃義偉、陳若堯等人加入合夥，被告陳坤則僅佔 20%股
    份（即出資50萬元），其餘股份則由訴外人李龍德等人出資
    ，而李龍德、陳若堯二人並未簽名，然備註欄簽名日期卻均
    載為100年3月23日。嗣經原告表示與原約定不符，而與被告
    陳坤多次磋商未果後，原告即明確表示不欲成立新的合夥契
    約，此由股東合約書上第3頁並無原告之簽名蓋章即明。
  2.被告陳坤辯稱形式上雖係所有股東均簽名於契約書，然實質
    上係個別股東與其簽定之個別獨立之隱名合夥契約，各股東
    除個別與被告陳坤成立契約關係外，相互間並未有任何契約
    關係云云。然此不僅與個別股東全都具名於上開契約書之情
    形相悖，且個別股東皆有簽名入股，已非隱名合夥契約，何
    須迂迴而與被告陳坤成立個別合夥契約？況上開股東合約書
    根本未經股東簽名，何來成立合夥契約？
  3.嗣原告因無另訂立新合夥契約之意思，被告陳坤就再提出其
    他合夥方式並出具 1份協議書予原告，要求原告繼續留在個
    人風格美容院工作 4年，經原告委婉拒絕後，被告陳坤竟於
    100年6月12日開除原告。倘原告確有與被告陳坤成立新的合
    夥契約，原告即為最大股東，被告陳坤何能開除原告？退萬
    步言，原告與被告陳坤尚存舊的合夥關係未清算，被告陳坤
    如何得以未成立之新合夥契約主張抵銷？被告陳坤對於原告
    既無合夥出資請求權，自不能將此債權讓與被告黃義偉據而
    主張抵銷原告之會款請求，被告二人之主張實無理由。
  4.至被告陳坤另以系爭合會會款係雙方約定作為上開合夥入股
    金之用云云，抗辯無須返還合會金，惟原告否認彼此有此約
    定，況請求給付會款係屬加入合會會員之權益，被告陳坤豈
    能假借合會名義詐取會款資以作為合夥之入股金？
  (四)基於上述，聲明：
  1.被告陳坤、黃義偉應連帶給付原告22萬元，及自100年6月14
    日起至清償日止，按週年5%計算之利息。
  2.被告陳坤即個人風格美容院應給付原告20,674元，及自起訴
    狀繕本送達翌日起至清償日止，按週年5%計算之利息。
  3.願供擔保聲請宣告假執行。
二、被告聲明駁回原告之訴，並陳明如受不利之判決，願供擔保
    聲請宣告免為假執行，其答辯略以：
  (一)依民法第709條之7規定，逾期未收取之會款，會首應代為給
    付；會首代為給付後，得請求未給付之會員附加利息償還之
    。原告自得標時起迄今均未依約給付死會會款，被告代為給
    付自100年7月起至同年9月止共計3個月之每月 1萬元會款，
    故被告主張就代原告給付之死會會款3萬元行使抵銷權。
  (二)原告本即有以隱名合夥方式入股被告陳坤經營之個人風格美
    容院，嗣於 100年3月6日為擴大營業，原告與被告陳坤另訂
    定隱名合夥契約，被告陳坤依原告建議先行花費50萬元重新
    裝潢後，聽聞原告欲與其他業者合夥開店，而拒不履行出資
    之義務，故提出該「協議書」以期能解決雙方爭議，然因原
    告並未接受該協議書，雙方應回歸於 100年3月6日所成立之
    隱名合夥契約，原告既未聲明退夥，亦無民法第 708條所定
    之中止合夥契約事由，依法自應負出資之義務。
  (三)系爭股東合約書形式上雖係所有股東簽名其上，實質上則係
    個別股東與被告陳坤簽訂個別隱名合夥契約，乃係數個獨立
    之隱名合夥契約，各股東除個別與被告陳坤成立契約關係外
    ，相互之間並未有任何契約關係，故其他股東有無簽名，與
    原告、被告陳坤間之隱名合夥契約是否成立無涉，況原告該
    時並未反對其他股東入股，實乃原告臨訟虛構理由，自不足
    取。至股東合約書第 3頁部分，所謂「店負責人簽章」係指
    「商號登記負責人」簽章，而所謂「管理處負責人簽章」係
    指「商號實際負責人」簽章，該二處均無須由原告簽章，原
    告指稱其未於該處簽章即係未成立新合夥契約之證明云云，
    即與事實不符。
  (四)原告與被告陳坤本約定以原告標得之互助會金作為入股金之
    用，然原告迄今分文未付，被告陳坤即個人風格美容院主張
    就原告應給付之出資額 625,000元（原告股份增加25股，每
    股25,000元）行使抵銷權，則被告原應給付原告之互助會金
    22萬元，於被告就其代原告給付之 3萬元行使抵銷權後，餘
    額19萬元及原告得抽成之 2萬餘元部分，與原告應給付之出
    資額 625,000元行使抵銷權，故原告對被告陳坤即個人風格
    美容院已不得請求任何款項。
  (五)被告陳坤、黃義偉雖為系爭互助會之會首，然依民法第 272
    條規定：「數人負同一債務，明示對於債權人各負全部給付
    之責任者，為連帶債務；無前項之明示時，連帶債務之成立
    ，以法律有規定者為限。」，原告不得請求被告陳坤、黃義
    偉連帶給付合會金，且於被告陳坤、黃義偉就其代原告給付
    之 3萬元會款行使抵銷權後，被告應給付原告之會互助會金
    為19萬元，被告黃義偉應負擔之部分為95,000元，被告陳坤
    將上開得請求原告給付之合夥出資額債權中之95,000元部分
    讓與被告黃義偉，並以答辯狀之送達為債權讓與之通知，被
    告黃義偉亦主張抵銷權，故原告對被告黃義偉亦已不能請求
    任何款項。
三、兩造不爭執之事項：
  (一)原告於100年3月前已為個人風格美容院之合夥人，其出資額
    為15%，依雙方約定原告得按其每月營業收入45%以上之比例
    抽成，而原告於 100年6月1日起至同年月12日止於之營業額
    為45,943元，可抽成分得20,674元，個人風格美容院並未給
    付原告該筆款項。
  (二)被告陳坤、黃義偉是系爭互助會之會首，於原告得標後並未
    交付原告得標之合會金22萬元，且原告於得標後並未依約繳
    付7、8、9月共計3萬元之會款，而係由被告陳坤、黃義偉代
    為繳付。
四、原告起訴主張其於99年間與訴外人陳若堯共同參加由被告陳
    坤、黃義偉所召集之系爭互助會，並於100年6月10日得標，
    依約被告陳坤、黃義偉應於當期得標後交付合會金44萬元予
    原告及訴外陳若堯，然被告陳坤、黃義偉僅給付訴外人陳若
    堯22萬元，而未交付其餘合會金22萬元予原告；另原告為個
    人風格美容院之合夥人，依約原告得按其業績抽成 45%，原
    告於 100年6月1日起至同年月12日止之營業額為45,943元，
    可抽成分得20,674元，個人風格美容院尚未給付原告該筆款
    項等事實，為被告陳坤、黃義偉所不爭執，惟被告抗辯原告
    於100年3月間另與被告陳坤成立新合夥契約，迄今尚未給付
    出資額 625,000元，且被告陳坤、黃義偉代原告繳付其欠繳
    之7、8、9月會款共計3萬元，主張以該出資額及代付之會款
    行使抵銷權，原告則否認於100年3月間與原告成立新的合夥
    契約。因此本件應審究者為：(一)原告是否於 100年3月6日與
    被告陳坤成立合夥契約？該合夥契約是否為隱名合夥(二)被告
    主張行使抵銷權有無理由？現論述如下：
  (一)按合夥並非要式行為，除當事人間有以作成書據為成立要件
    之約定外，苟二人以上已為互相出資以經營共同事業之約定
    ，雖未訂立書據，其合夥亦屬成立（最高法院22年上字第14
    42號判例意旨參照）。原告自承與被告陳坤互約出資經營個
    人風格美容院，原告出資40%等情（見本院100年 8月18日言
    詞辯論筆錄），且依被告所提股東合約書第1、3條已載明店
    名名稱為「個人風格造型沙龍」、所營事業係「專業美髮服
    務項目」，另第 5條各股東姓名及出資額記載：「李健業、
    壹佰萬元整、40%」，原告亦不否認其於100年3月6日在上開
    契約之股東名冊上簽名，顯見原告與被告陳坤已有互為出資
    經營合夥之意思合致，而合夥契約為諾成契約，不以訂立書
    面為必要，原告與被告陳坤既有成立合夥之合意，被告所提
    契約雖無店負責人及管理處負責人之簽章，且未記載日期，
    依上說明，亦無礙合夥契約之成立。至於原告與被告陳坤成
    立合夥後，被告陳坤將自己之部分股份轉讓於他人，另有第
    三人李龍德、黃義偉、陳若堯入股，此係依民法第 683條前
    段、第691條第1項規定，關於被告陳坤將股份轉讓他人是否
    有效，及第三人李龍德、黃義偉、陳若堯是否為原告與被告
    陳坤合夥之成員等法律關係之認定，原告指稱因事後另有第
    三人李龍德等人入股，其與被告陳坤之合夥契約未成立云云
    ，自不足採。
  (二)次按合夥為二人以上互約出資以經營共同事業之契約，隱名
    合夥則為當事人約定一方對於他方所經營之事業出資，而分
    受其營業所生利益，及分擔其所生損失之契約。故合夥所經
    營之事業，係合夥人全體共同之事業，隱名合夥所經營之事
    業，則係出名營業人之事業，非與隱名合夥人共同之事業。
    苟其契約係互約出資以經營共同之事業，則雖約定由合夥人
    中一人執行合夥之事務，其他不執行合夥事務之合夥人，僅
    於出資之限度內負分擔損失之責任，亦屬合夥而非隱名合夥
    （最高法院42年台上字第 434號判例意旨參照）。被告陳坤
    雖抗辯其與原告為隱名合夥，經原告援用，惟契約關係之定
    性係法院解釋契約之職權行使，無庸受當事人主張之拘束。
    查原告與被告陳坤之合約明定共同出資經營「個人風格造型
    沙龍」，而非僅由被告陳坤出名營業，且第10條關於股東之
    義務約定：「 B、對該店債務之義務，對於應繳納之股款不
    足償其債務時，應負繳交之義務。」，則原告分擔合夥所生
    虧損並非僅以其出資額為限，堪認原告與被告陳坤之合夥契
    約屬民法第667條第1項普通合夥，而非隱名合夥。另按獨資
    與合夥不同，前者為一人出資之事業，後者為二人以上互約
    出資以經營共同事業之契約。在訴訟上前者等於該出資之自
    然人，後者則為非法人團體（最高法院41年台上字第1040號
    判例意旨參照）。在實體法之權利義務關係上，前者出資成
    立獨資事業之人，對於其事業所負之債務須就其個人財產負
    全部清償之責；後者，合夥人個人單獨所有財產之責任，須
    於合夥財產不足清償合夥債務時始發生（民法第 681條參照
    ）。原告既與被告陳坤於 100年3月6日合夥經營個人風格美
    容院，則原告自 100年6月1日起至同年月12日止在個人風格
    美容院之營業抽成 20,674 元，應向合夥請求，原告以個人
    風格美容院為被告陳坤之獨資事業，並請求被告陳坤即個人
    風格美容院給付營業抽成20,674元，即屬無據，應予駁回。
  (三)再按會員應於每期標會後 3日內交付會款，會首應於前項期
    限內，代得標會員收取會款，連同自己之會款，於期滿之翌
    日前交付得標會員；逾期未收取之會款，會首應代為給付。
    民法第709條之7第1項、第2項分別定有明文。被告既為系爭
    合會之會首，於100年6月10日原告得標後，自應於 3日內給
    付原告合會金，然民法第 272條規定：「數人負同一債務，
    明示對於債權人各負全部給付之責任者，為連帶債務。無前
    項之明示時，連帶債務之成立，以法律有規定者為限。」，
    依原告所提系爭互助會協定書所示，並無被告間就會員得標
    之合會金須連帶負責之明文，法律亦未規定二人以上之會首
    對應給付之合會金負連帶責任，原告主張被告應負連帶責任
    ，實屬無據。
  (四)末按民法第334條所稱之抵銷，係以2人互負債務，而其給付
    種類相同並均屆清償期者為要件，故得供債務人抵銷之債權
    ，須為對於自己債權人之債權，而不得以對於他人之債權，
    對於債權人為抵銷，最高法院49年台上字第 125號判例著有
    明文。原告於得標後未繳交會款 3萬元，而由被告代為給付
    ，被告主張與原告所得請求之合會金22萬元抵銷，自屬有據
    。另被告陳坤抗辯原告尚未繳交合夥之出資額 625,000元，
    此係存在於原告與合夥間之債權債務關係，核與原告主張之
    會款債務係存在於兩造間，彼此之債權債務主體並不相同，
    未具抵銷適狀之要件，揆諸前揭說明，被告自不得於本件以
    原告應給付之合夥出資額對原告主張抵銷。
五、綜上所述，原告依合會契約之法律關係，請求被告給付19萬
    元，及自100年6月14日起至清償日止，按週年5%計算之利息
    ，為有理由，應予准許，逾此範圍之請求，為無理由，應予
    駁回。
六、本件係民事訴訟法第427條第1項所定訴訟標的金額在50萬元
    以下之財產權訴訟，被告敗訴部分，應依職權宣告假執行，
    被告並陳明願供擔保聲請宣告免為假執行，爰酌定相當之擔
    保金額宣告之。至原告敗訴部分，其假執行之聲請，因訴之
    駁回已失依據，應併予駁回。
七、結論：本件原告之訴為一部有理由，一部無理由，依民事訴
    訟法第436條第2項、第79條、第85條第1項前段、第389條第
    1項第3款、第392條第2項，判決如主文。
中    華    民    國   100    年    12    月    16    日
                  基隆簡易庭法  官  陳湘琳
以上正本係照原本作成。
對於本件判決如有不服，應於收受送達後20日內向本院提出上訴
書狀，上訴於本院合議庭，並按他造當事人之人數附具繕本。
中    華    民    國   100    年    12    月    16    日
                            書記官  洪佳如